最高法院刑事判決　　　　　　　九十六年度台上字第一四九號
上　訴　人　甲○○
選任辯護人　蔡文斌律師
　　　　　　王建強律師
　　　　　　黃國鐘律師
上列上訴人因貪污案件，不服台灣高等法院台南分院中華民國九
十四年十一月二十二日第二審判決（九十三年度上訴字第七五一
號，起訴案號：台灣雲林地方法院檢察署九十一年度偵字第二七
二０、四七五九、五二六四、五二六五號），提起上訴，本院判
決如下：
    主  文
原判決撤銷，發回台灣高等法院台南分院。
    理  由
本件原判決認定許文炎（業於民國九十三年二月二十一日死亡）
係雲林縣水林鄉○○村○○路五十一號宏益糧食工廠商業登記上
之負責人，自五十四年起即以宏益糧食工廠名義與行政院農業委
員會中區糧食管理處（下稱中區糧管處，現改名為行政院農業委
員會農糧署中區分署）簽訂合約，受委託承辦公糧經收、保管、
加工、撥付等業務，並將其所有如原判決事實欄所載之二處倉庫
作為民營委託倉庫，存放由上述中區糧管處向農民收購之稻穀。
上訴人甲○○自許文炎於八十三年間，因中風行動不便起即為宏
益糧食工廠之實際負責人，上訴人、許文炎就承辦公糧之經收、
保管、加工、撥付等工作範圍內，均屬受公務機關委託承辦公務
之人員。詎上訴人、許文炎因投資失利，資金周轉失靈，竟基於
共同概括犯意之聯絡，意圖為自己不法之所有，自八十七年間不
詳之日起至九十一年六月間某日止，聯繫糧商僱用大卡車至上述
二處中區糧管處之民營委託倉庫內，由甲○○僱用許坤木、王武
雄、陳大營、吳坪等人，以散裝方式搬運受委託經收、保管之公
有財物公糧蓬萊稻穀，轉賣予王瑞龍、許榮峻、黃明輝、黃建勝
、陳德龍、陳德賢、陳德福、陸和碾米廠（陳德風）等糧商，而
連續侵占公糧蓬萊稻穀五百萬四千一百七十公斤，上訴人於每次
侵占公有財物公糧蓬萊稻穀後，即指示許坤木、王武雄、陳大營
、吳坪等人，將宏益糧食工廠碾米機所產生之粗糠裝袋運往上開
民營委託倉庫，而以真糧堆疊在粗糠袋四週外兩層及上三層之方
式冒充公糧，以防止糧管處人員稽查發現，而上述糧商收受稻穀
後即以電匯方式，將價款匯入許文炎在合作金庫北港分行之帳戶
內，共得款新台幣（下同）九千四百八十九萬八千七百九十二元
。嗣於九十一年六月二十六日下午，經檢察官率同法務部調查局
中部機動組、雲林縣調查站、行政院農業委員會中區糧食管理處
、雲林縣警察局北港分局等人員前往搜索，並自九十一年六月二
十七日起至同年七月二十九日止，在上開倉庫內盤點，發現冒充
公糧之粗糠共十萬五千九百三十五包，因而查獲上情並扣得許文
炎上開帳戶存褶四本等情。因而撤銷第一審判決，改判論處上訴
人共同連續受公務機關委託承辦公務之人，侵占公有財物罪刑，
固非無見。
惟查：(一)、刑事訴訟法第一百五十九條第一項規定：被告以外之
人於審判外之言詞或書面陳述，除法律有規定者外，不得作為證
據。其立法本旨係以證人於審判外之言詞或書面陳述，屬於傳聞
證據，此項證據，當事人無從直接對於原供述者加以詰問，以擔
保其真實性，法院亦無從直接接觸證人而審酌其證言之憑信性，
違背直接審理及言詞審理之原則，故除具有必要性及信用性情況
之除外者外，原則上不認其有許容性，自不具證據能力。至所謂
具有必要性及信用性情況者，例如刑事訴訟法第一百五十九條之
一至第一百五十九條之五及第二百零六條等情形，仍例外認其有
證據能力，惟應於判決理由說明。原判決認定上訴人有前揭犯行
，係依憑證人許坤木、吳坪、陳大營、王武雄、黃建勝、黃明輝
、陳連益、許峻榮、陳德龍、陳德賢等人於雲林縣調查站及檢察
官偵查中（原判決附件壹、一、(三)、(四)、(五)、(六)，二、(四)、(五)、
(六)、(七)、(八)、(九)）；證人侯彰榮於警詢中（原判決附件壹、二、
(一)）；證人王瑞龍、游正良於雲林縣調查站詢問中（原判決附件
壹、二、(二)、(三)）供述各情為其主要論據之一。乃原判決未說明
許坤木、吳坪、陳大營、王武雄、黃建勝、黃明輝、陳連益、許
峻榮、陳德龍、陳德賢、侯彰榮、王瑞龍、游正良等人上開供述
各情，是否有刑事訴訟法第一百五十九條之一至第一百五十九條
之三、第一百五十九條之五等，例外得認彼等供述為有證據能力
之情形，而逕以許坤木、吳坪、陳大營、王武雄、黃建勝、黃明
輝、陳連益、許峻榮、陳德龍、陳德賢、侯彰榮、王瑞龍、游正
良等人上開供述各情，為不利上訴人認定之主要依據，其理由欠
備，尚有未合。(二)、依法應於審判期日調查之證據雖已調查，而
其內容未明瞭者，即與未經調查無異，如遽行判決，仍屬應於審
判期日調查之證據而未予調查，尚不得遽對被告為有利或不利之
認定。(1)、受公務機關委託承辦公務之人，犯貪污治罪條例之罪
者，始得依該條例處斷，修正前貪污治罪條例第二條後段規定甚
明。上訴人否認係受公務機關委託承辦公務之人，辯稱：伊僅係
受僱於宏益糧食工廠，並未受中區糧管處委託承辦上開業務等語
。而原判決事實欄雖認定記載：上訴人與許文炎均係受公務機關
委託承辦公務之人員。然原判決事實欄另認定記載：許文炎係宏
益糧食工廠商業登記上之負責人，自五十四年起即以宏益糧食工
廠名義與中區糧管處簽訂合約，受委託承辦公糧經收、保管、加
工、撥付等業務，並將其所有如原判決事實欄所載之二處倉庫作
為民營委託倉庫，存放由上述中區糧管處向農民收購之稻穀……
等情，苟屬無訛，其是否認定係許文炎以宏益糧食工廠負責人名
義與中區糧管處簽訂上開合約，上訴人與中區糧管處間並未簽訂
上開合約？而苟上訴人與中區糧管處間並未簽訂上開合約，則是
否得認上訴人具有修正前貪污治罪條例第二條後段所謂「受公務
機關委託承辦公務之人」之身分？尚非全無疑義，仍待調查釐清
。而上情與本件事實如何及如何為法律之適用攸關，自應詳予調
查釐清明確認定記載論述說明。乃原審就上情未詳予調查釐清，
復未明確認定記載論述說明，即逕認上訴人同係受公務機關委託
承辦公務之人員，其查證未盡且理由欠備，遽行判決，尚有未合
。(2)、修正前貪污治罪條例之犯罪主體，依修正前該條例第二條
、第三條規定，係以依據法令從事公務之人員、受公務機關委託
承辦公務之人，及與上開人員共犯本條例之罪者為處罰對象，其
犯罪主體並不相同。原判決事實及理由欄認定記載論述說明，上
訴人與許文炎均係受公務機關委託承辦公務之人，乃其於論結欄
復又援引修正前貪污治罪條例第三條，則其究係認定上訴人係受
中區糧管處委託承辦上開公務之人？抑係認定上訴人並未受中區
糧管處委託承辦上開公務，而係與受中區糧管處委託承辦上開公
務之許文炎共犯？其所為之認定記載論述說明不盡一致，已有未
合。而上情與本件事實如何及如何為法律之適用攸關，自應詳予
調查釐清論述說明。乃原審就上情未詳予調查釐清，逕認上訴人
係受公務機關委託承辦公務之人，其查證未盡且理由欠備，遽行
判決，亦有未洽。(3)、原判決論述說明檢察官未申請搜索票而在
無搜索票之情形下，對宏益糧食工廠進行搜索所取得證據為有證
據能力，係依憑調查人員於九十一年六月二十六日十八時，在雲
林縣水林鄉○○村○○路五十一號，詢問上訴人是否同意搜索時
，上訴人表示同意搜索，因認本件不生違法搜索之問題，所取得
之相關證據為有證據能力（原判決理由欄壹、二）。然稽諸卷附
檢察官九十一年七月一日簽呈，內載檢察官率警員、調查員等，
於九十一年六月二十六日十五時許，在雲林縣水林鄉○○村○○
路五十一號宏益糧食工廠，查獲上訴人盜賣受農委會委託保管之
公糧約二千餘公噸（九十一年度偵字第二七二０號卷第一頁）等
情，則檢察官進行上開搜索之時間，究係於九十一年六月二十六
日十八時？抑係九十一年六月二十六日十五時？而苟檢察官於九
十一年六月二十六日十五時，即對宏益糧食工廠進行搜索，則該
部分之搜索究竟有無徵得上訴人之同意？上情與本件搜索取得之
相關證據是否具有證據能力攸關，自應詳予調查釐清論述說明，
乃原審就上情未詳予調查釐清論述說明，逕以上情認本件不生違
法搜索之問題，所取得之相關證據為有證據能力，致上訴意旨得
據以指摘，其查證未盡且理由欠備，遽行判決，尚嫌速斷，其審
理猶有未盡。上訴意旨指摘原判決不當，尚非全無理由。按第三
審法院應以第二審判決所確認之事實為判決基礎，刑事訴訟法第
三百九十四條第一項前段定有明文。原判決上述之違背法令，影
響於事實之確定，本院無可據以為裁判，應將原判決撤銷，發回
原審法院更為審判。
據上論結，應依刑事訴訟法第三百九十七條、第四百零一條，判
決如主文。
中　　華　　民　　國　九十六　年　　一　　月　 十一 　日
                      最高法院刑事第一庭
                          審判長法官  董　明　霈
                                法官  林　茂　雄
                                法官  張　祺　祥
                                法官  呂　永　福
                                法官  徐　文　亮
      本件正本證明與原本無異
                                      書  記  官
中　　華　　民　　國　九十六　年　　一　　月　 十八 　日
                                                Ａ
